【裁判字號】    89,上易,593
【裁判日期】    890314
【裁判案由】    詐欺
【裁判全文】
臺灣高等法院刑事判決                            八十九年度上易字第五九三號
    上  訴  人
    即自 訴 人  甲○○
    被      告  乙○○
右上訴人因被告詐欺案件，不服臺灣板橋地方法院八十八年度自字第三五八號，中華
民國八十八年十一月二十六日第一審判決提起上訴，本院判決如左：
    主  文
上訴駁回。
    理  由
一、自訴意旨略以：被告乙○○與上訴人即自訴人甲○○於民國（下同）八十五年七
    月間前，即合資承租台北縣永和市○○○路○段堤防外新店溪旁河川行水區內之
    私有土地，經營成功汽車教練場。因違反行水區內之固定建築物及設施高度不得
    超過五十公分之規定，於八十五年七月三日遭台北縣政府執行拆除，同年八月一
    日復因賀伯颱風襲台，所有教練車悉皆浸水受損，同年十二月五日台北縣政府再
    度前來取締拆除，教練場遭此三次重大災難，滿目瘡痍損失慘重。自訴人本擬放
    棄經營，卻不甘投資血本無歸，按理被告應按持股比例增加資金復建續營該汽車
    教練場，惟被告表示其已無資力，決定放棄經營，自訴人乃獨自籌措新台幣（下
    同）四、五百萬元復建費用，並交付發票日均八十五年三月二十八日，面額各二
    十萬元，到期日分別為八十五年八月十五日、九月十五日、十月十五日、十一月
    十五日、十二月十五日之本票五張，作為被告放棄經營權之權利損失補償金。嗣
    自訴人已依約付清該一百萬元本票債務，另溢付甚多權利損失補償金予被告，自
    訴人要求被告交還上開五張本票時，被告諉稱上開本票業已遺失，自訴人原不以
    為意，未予深究。詎被告竟於事隔三年後，持上開本票向臺灣板橋地方法院民事
    庭聲請裁定准予強制執行，意欲逼使自訴人一債二還，顯係意圖為自己不法之所
    有，以此詐術，騙取他人財物，因認被告涉有詐欺取財罪嫌。
二、訊據被告乙○○堅決否認有何詐欺取財犯行，辯稱成功汽車教練場本為其所經營
    ，並佔大部分股權，八十四年二月租予自訴人經營，租期六年，約定第一年租金
    每月四十五萬四千五百元，之後每年遞增。詎自訴人對該教練場早存侵奪之心，
    八十四年十二月預付該月份租金之支票即遭退票，並連續以其本人或關係人名義
    自訴被告侵占、恐嚇、妨害自由等，藉刑事訴訟程序對被告施以恫嚇，幸經法院
    駁回其自訴或判決無罪。被告不堪其擾，乃於八十五年三月十一日與自訴人在永
    和市調解委員會成立調解，降低租金，八十五、八十六年間每月二十萬元，八十
    七年間每月二十一萬元，八十八年至九十年則每月二十二萬元。系爭五張本票即
    是依調解筆錄內容「自民國八十五年四月一日起至八十六年十二月三十一日止，
    每月十五日給付聲請人二十萬元」，而預先開立九張租金本票中之八、九、十、
    十一、十二月份者。然調解成立後，八十五年租金自訴人僅以現金及其原已交付
    被告之保證金三十三萬元，抵付四、五、六月份部分，七月份祗給付八萬五千元
    ，餘均藉故不付，八十六年度租金亦僅於一月間給付五萬元，嗣經被告屢催，始
    陸續零星付款，被告乃於上開本票時效期間將滿之際，行使票據權利，聲請法院
    裁定准予強制執行，何詐欺之有等語。
三、按犯罪事實應依證據認定之，無證據不得推定其犯罪事實；不能證明被告犯罪者
    ，應諭知無罪之判決，刑事訴訟法第一百五十四條、第三百零一條第一項前段分
    別定有明文。又刑法上之詐欺罪，須行為人主觀上，有為自己不法所有之意圖，
    客觀上則施用詐術，使人陷於錯誤並因而為財產上之給付，或得財產上不法之利
    益，始足當之。
四、查被告持上開本票向法院聲請裁定准許強制執行，固為被告所是認，且有台灣板
    橋地方法院民事裁定影本一紙可按，惟苟如自訴人所述，被告之所以持有上開本
    票係緣由於自訴人為補償被告放棄上開教練場經營權之損失所交付，則其交付該
    本票，顯非肇因於被告施用詐術，被告取得該本票，即無不法所有可言。至自訴
    人清償該本票票款後，向被告索回本票時，縱如自訴人所言，被告確曾托詞諉稱
    該本票業已遺失，未能返還，致自訴人因而信其所言，陷於錯誤，未予深究，惟
    自訴人並未因而為任何財產上之給付，被告亦未因此而獲有任何財產上之利益，
    核已與詐欺罪之構成要件有別。況查被告與自訴人確於八十五年三月十一日成立
    調解，約定成功汽車駕駛訓練班共六股，被告所占五股委由自訴人全權經營，自
    訴人願給付被告權利金，除其中一百零九萬四千五百元以被告應返還與自訴人之
    押金抵充外，自訴人並應自八十五年四月一日起至八十六年十二月三十一日止，
    於每月十五日給付二十萬元，自八十七年一月一日起至八十七年十二月三十一日
    止，於每月十五日給付二十一萬元，自八十八年一月一日起至九十年三月三十一
    日止，於每月十五日給付二十二萬元等，有被告提出之臺北縣永和市調解委員會
    調解筆錄影本一件附卷可稽，觀諸上開五紙本票之發票日均為八十五年三月二十
    八日，到期日則分別為八十五年八月至十二月間之每月十五日，面額各二十萬元
    ，核與上開調解筆錄成立之日期、所約定自訴人應按月給付與被告權利金之日期
    、金額，悉相符合，即自訴人於本院調查時，亦自承該五張本票，確係於上開調
    解時，簽發交與被告之事實，堪認被告辯稱該五張本票係自訴人為履行上開調解
    筆錄所約定之給付租金義務，而簽發交付與自訴人者非虛。自訴人雖指稱其交付
    之該五張本票，並非權利金，係用以給付被告放棄汽車教練場經營權之權利補償
    金云云，惟被告堅決否認，而自訴人亦未能提出任何憑據以供本院調查，再參以
    自訴人於與被告進行調解前，已先後多次自訴被告恐嚇、妨害自由、侵占等等，
    有台灣板橋地方法院八十五年度自字第四七號刑事判決、八十五年度自字第五一
    號刑事判決、八十五年度自字第八八號刑事裁定等影本可按，足徵自訴人與被告
    素有積怨，雙方自毫無互信可言，苟彼等確達成被告以一百萬元權利金放棄汽車
    教練場經營權之協議，豈有未立書面契約，以昭憑信之理？自訴人徒托空言，本
    無足採。況被告現尚持有之本票除該五張面額共一百萬元之本票外，尚有一發票
    日同為八十五年三月二十八日，到期日為八十五年七月十五日，面額二十萬元之
    本票，有其於本院訊問時當庭提出之本票原本一紙可按，苟如自訴人所言，其確
    於上開調解後，已與被告另行協議其僅須給付一百萬元之放棄經營補償金與被告
    即可，則被告除上開面額共一百萬元之五張本票外，何以另持有該自訴人所簽發
    ，發票日同為八十五年三月二十八日，到期日八十五年七月十五日，面額二十萬
    元之本票，由此益徵自訴人所言上開五張本票係被告放棄經營權之補償金之說，
    洵不足取，被告上開所辯確堪憑信。再查自訴人雖稱上開本票票款其已悉數清償
    ，並提出清償證據明細表一紙及被告出具之收據影本多紙為證，觀諸自訴人提出
    之多紙收據中，立據日期為八十六年三月十五日及同年一月十日之收據固載明「
    八十五年度甲○○、乙○○彼此互不相欠」等語，有該二紙收據可按，惟依自訴
    人所提之清償證據明細表及多紙被告出具之收據，自訴人共清償四十九筆總計金
    額一百七十五萬一千元，已不足以支付其依上開調解，於八十五年度自八十五年
    四月一日起至同年十月止每月應付與被告二十萬元，共計一百八十萬元之權利金
    ，尤遑論八十六、八十七、八十八等年度之權利金，且被告所給付之該一百七十
    五萬餘元，依其明細表所載及被告出具收據內容，非全係於八十五年間所付用以
    清償八十五年度四月至十二月應付之權利金，甚而其中大部分均係八十六年、八
    十七年、八十八年間所給付，用以清償當年度權利金之款項，於八十五年間給付
    者，僅該明細表編號二至五四筆，金額祗八萬五千元，另該明細表編號一自訴人
    所支出之四十萬元復建費用，被告雖自承亦係用以抵充自訴人應付之八十五年度
    權利金，惟核其數額亦僅足抵付二個月份之權利金，是被告辯稱自訴人所付款項
    八十五年度部分僅足清償八十五年四、五、六月份之權利金及同年七月份之部分
    權利金，尚非無據。自訴人持上開八十六年三月十五日及同年一月十日之收據，
    主張其八十五年度應付之權利金悉皆清償完畢，顯與其本人提出之清償明細表及
    其他多紙被告出具之收據所載不符，自無足取。上開五張本票債權既未消滅，則
    被告持以向法院聲請裁定准予強制執行，係合法行使其票據權利，本無詐欺取財
    可言。又自訴人依上開調解應付與被告之權利金，除八十五年度部分外，另八十
    六、八十七、八十八年度部分亦均應按月給付二十萬或二十萬元，而據自訴人自
    行提出之清償明細表其清清償之數額，與其應給付與被告之權利金相差何止百萬
    元，是縱自訴人所主張其八十五年應付之款項均已與被告結清，兩不相欠一節屬
    實，然自訴人既仍積欠被告八十六至八十八年度應付之權利金逾百餘萬元，被告
    對自訴人仍有逾百萬元之債權，其因此就自訴人原為給付八十五年度八至十二月
    份之權利金而簽發交付之面額共一百萬元之上開五紙本票，拒不返還，持以向法
    院聲請本票裁定准許強制執行，以供清償自訴人尚欠之八十六、八十七、八十八
    年部分之權利金債務，亦難謂被告有何不法所有之意圖，核與詐欺罪須行為人主
    觀上有不法所有意圖之構成要件有別，自不得遽以詐欺罪責相繩。此外，本院復
    查無其他積極之證據足以證明被告有何詐欺取財犯行，被告犯罪即屬不能證明。
    原判決依調查證據所得，綜合全案辯論意旨，據而為被告無罪之諭知，並無不合
    。自訴人上訴意旨指摘原判決不當，為無理由，應予駁回。
據上論斷，應依刑事訴訟法第三百六十八條，判決如主文。
中    華    民    國    八十九    年      三        月      十四        日
                        臺灣高等法院刑事第十六庭
                            審判長法  官  許  增  男
                                  法  官  黃  鴻  昌
                                  法  官  蔡  彩  貞
右正本證明與原本無異。
不得上訴。
                                  書記官  張  淑  芬
中    華    民    國    八十九    年      三        月      十七        日


司法院資訊處製作；財團法人民間司法改革基金會備份。
